臺灣臺中地方法院民事判決　93年度訴字第2684號
原　　　告　庚○○（已死亡）
訴訟代理人　陳鴻謀律師
複　代理人　盧志科律師
　　　　　　陳育仁律師
被　　　告　國民酒品股份有限公司
兼法定代理
人　　　　　甲○○
被　　　告　乙○○
上三人共同
訴訟代理人　江來盛律師
複　代理人　周志峰律師
　　　　　　丙○○
上列當事人間請求損害賠償事件，本院於民國94年11月16日言詞
辯論終結，判決如下：
    主    文
原告之訴及假執行之聲請均駁回。
訴訟費用由原告負擔。
    事實及理由
甲、程序方面：
    按當事人死亡者，訴訟程序在有繼承人、遺產管理人或其他
    依法令應續行訴訟之人承受其訴訟以前當然停止；又第168
    條、第169條第1項及第170條至前條之規定，於有訴訟代理
    人時不適用之，民事訴訟法第168條、第173條前段分別定有
    明文。查本件原告庚○○於本件訴訟進行中之民國（下同）
    94年8月27日死亡，有戶籍謄本一紙在卷可稽，惟因原告庚○○生前業已委任訴訟代理人遂行本件訴訟，故本件訴訟程
    序即不當然停止，合先敘明。
乙、實體方面：
一、原告起訴主張：被告國民酒品股份有限公司（下稱國民公司
    ），於93年4月30日與原告簽訂「授權獨家開發契約書」（
    下稱系爭契約），授權原告獨家經銷、開發市場，並約定「
    甲方（即被告國民公司）授權乙方（即原告）專門就所製造
    之台灣紅高梁非經乙方書面同意不得就上述酒品另委請第三
    人開發經銷、私自販售及其他一切之商業行為。」、「甲方
    保證不得以『台灣國民紅高梁』、『台灣冠軍紅高梁』或任
    何類似以上之酒品名稱、商標，以任何方式流入傳統市場。
    」、「除甲方需遵守上述條件外，亦不得以任何形式從事惡
    性競爭，影響乙方之市場利益」。詎料，被告國民公司之法
    定代理人即被告甲○○及總經理即被告乙○○明知有上開契
    約書約定，竟共同意圖市場利益而為惡性競爭，擅自釀製前
    開約定應由原告獨家經銷、開發市場之「台灣國民紅高梁」
    等酒品，並私自販售而將該酒品名稱、商標流入市場，致侵
    害原告前開獨家經銷、開發市場之契約權利；另被告乙○○
    為圖不法利益，竟以合法掩護非法，私釀高梁酒，並以上開
    已授權原告獨家開發、經銷之「台灣國民紅高梁」、「台灣
    冠軍紅高梁」品牌對外銷售，致嚴重影響原告商譽及信用。
    又依系爭契約書第7條約定，被告國民公司只要違反系爭契
    約任何一條授權約定，即應賠付原告新台幣（下同）500 萬
    元，而本件被告依上述之說明，顯已違反系爭契約第1條、
    第2條、第3條之約定，為此，爰依契約之法律關係，及公司
    法第23條、民法第28條、第184條第1項、第188條侵權行為
    之規定，提起本訴，並聲明：(1)被告應連帶給付原告500萬
    元及自起訴狀繕本送達翌日起至清償日止，按週年利率百分
    之五計算之利息。(2)願供擔保，請准宣告假執行。
二、被告則以：本件系爭契約，依其性質應屬社會實務上所謂「
    經銷契約」，而具有買賣契約之性質。對於買賣契約之必要
    之點，其意思表示必須一致契約始行成立，而買賣契約以價
    金及標的物為其要素，價金及標的物自屬買賣契約之必要之
    點，苟當事人對此兩者意思表示未能一致，其契約即難謂成
    立。查本件兩造所約定之系爭契約內容，過於簡略，雙方對
    於系爭產品之銷售價格，及原告經銷被告所生產之系爭酒類
    產品之數量、給付貨款之期限，在系爭契約中並未詳細載明
    ，而此又為契約必要之點，未有意思表示之合致，則系爭契
    約即因尚未有效成立致無法履行；又固然本件被告國民公司
    與原告間曾簽訂系爭契約，但系爭契約所約定之事項，係就
    被告所生產之「台灣冠軍紅高梁」酒類產品中之52度及33度
    ，均為0.3公升裝之高梁酒，授權予原告經銷，故雙方就該
    契約之法律上效力，亦僅限於台灣冠軍紅高梁52度、33度，
    0.3公升裝之酒類產品，有拘束雙方當事人，其他則不與焉
    ，原告自不得片面延伸其意，謂其亦有獨家經銷「台灣國民
    紅高梁」，恣認被告違反契約之約定。再者，原告並未舉出
    被告乙○○之行為，對原告究造成有何損害？縱有損害，亦
    未具體指出兩者間之直接因果關係，即遽然謂被告有侵權行
    為，實嫌草率，於法自有未合等語置辯。並聲明：(1)原告之
    訴駁回。(2)如受不利之判決願供擔保，請准宣告免為假執行
    。
三、本件兩造不爭執之事項：原告與被告國民公司於93年4月30
    日簽署「授權獨家開發契約書」。
四、本件兩造爭執所在厥為：(一)系爭契約是否已有效成立？(二)如
    前項契約已有效成立，則被告是否有違背該契約之行為？(三)
    本件被告是否有侵權行為？茲說明如下：
  (一)按當事人互相表示意思一致者，無論其為明示或默示，契約
    即為成立。當事人對於必要之點，意思一致，而對於非必要
    之點，未經表示意思者，推定其契約為成立，關於該非必要
    之點，當事人意思不一致時，法院應依其事件之性質定之。
    民法第153條定有明文。又契約固須當事人互相意思表示一
    致始能成立，但所謂互相表示意思一致，並不限於當事人間
    直接為之，其由第三人為媒介而將各方互為之意思表示從中
    傳達因而獲致意思表示之一致者，仍不得謂契約並未成立，
    最高法院68年度台上字第1504號判例要旨考資參照。查本件
    兩造所簽訂之系爭契約內容，已載明就被告國民公司所生產
    之「台灣冠軍紅高粱」酒精成份52度及33度，均為0.3公升
    裝之高粱酒，授權原告享有市場獨家開發權，不得委請第三
    人開發、經銷，至於產品之製造品質、稅務、或因品質瑕疵
    致他人受損害，則均由被告國民公司負責等語；至於系爭產
    品原告銷售數量、被告國民公司可獲得多少利潤等情，雖未
    記載於系爭契約書內，然證人即被告國民公司廠長己○○已
    到庭證稱：「（談系爭契約時，雙方是否在93年6月間，對
    於開發授權契約書裡面的條件有見面開會？）有，他們有到
    公司來，庚○○及庚○○台北的一位經銷商，我們公司就是
    我與乙○○。我們四個人談。當時談的內容，我印象中他們
    談不攏，有價錢的問題，及所收款的方式、時間的問題。價
    錢指得就是酒的價格。當天乙○○的提議沒有被採納，他提
    議價錢、出貨收款時間、數量，所以我就跟乙○○提議，暫
    時乙○○退出，由我來接手，以我個人的名義向庚○○直接
    出貨，並且收款。口頭上當天乙○○是答應。價格是照原先
    國民與庚○○所定的價格。」、「（目前國民公司的負責人
    ？總經理？）甲○○是負責人，乙○○是總經理，我是廠長
    。」、「（你出的貨何時開始交給庚○○？）93年3月開始
    ，一直到93年11月，這段期間出的貨有收到款項，因為我從
    6月份的時候，就與庚○○有直接接洽，6月以後，我就直接
    把貨出給庚○○，曾經有一段時間沒有透過乙○○，我自己
    出貨、自己領款，後來乙○○認為這樣公司程序上有落差，
    所以後來10月份左右，就還是透過乙○○。出貨後，都是月
    底收款。每次出貨都是庚○○叫貨，才出貨的。單價都是會
    計負責的，我沒有記清楚。我所收的款項，都是直接拿去支
    付原物料，沒有交還給公司。我收的款項，要看帳目。乙○○知道這件事情。因為公司要支付原物料的款項，乙○○有
    交給我。」、「（生產的酒透過乙○○，交給庚○○，要從
    庚○○那邊收多少錢？）價錢是乙○○與庚○○談的。乙○○回來有叫我生產，我負責裡面，我有問乙○○價格，乙○○說他與庚○○在談，我印象中，好像是有所落差，但實際
    情形，他們二人才知道。」等語（見本院94年5月4日言詞辯
    論筆錄），足徵被告國民公司與原告間就系爭契約已為事實
    上履行即被告國民公司業已出貨給原告，並經由原告之經銷
    網路在市場上販售，且價錢亦已支付，縱或日後因價格事宜
    雙方亦進行檢討，或暫時未有一致之共識，但並不因此即認
    系爭契約尚未有效成立。被告據此推論兩造就系爭產品之銷
    售價格，及原告經銷數量、給付貨款之期限等契約必要之點
    ，既未有意思表示之合致，則系爭契約即尚未有效成立，自
    無法履行云云。尚乏憑據，殊難採信。
  (二)按當事人主張有利於己之事實者，就其事實有舉證之責任，
    民事訴訟法第277條前段定有明文。本件原告主張系爭契約
    業已成立，且被告擅自釀製台灣國民紅高粱等酒品，並私自
    販售該酒品而流入市場致侵害原告之獨家開發、經銷之權利
    云云，惟此為被告所否認，自應由原告負舉證之責。經查，
    依據系爭契約記載之文義，系爭契約授權之範圍僅為「台灣
    冠軍紅高粱」酒精成份52度及33度，均為0.3公升裝之高粱
    酒；至於原告所稱「台灣國民紅高粱」部分，系爭契約僅載
    明被告國民公司不得以該酒品名稱流入傳統市場等語，尚難
    據此推論台灣國民紅高粱亦在授權範圍內；其次，證人己○○固曾到庭證稱：有簽收原告所退回之國民紅高粱等語（見
    本院94年5月4日言詞辯論筆錄），原告並提出銷售點退貨簽
    收單影本等件為憑，惟系爭契約雖屬成立，但授權範圍僅限
    台灣冠軍紅高粱等情，已如前述，則被告縱有銷售國民紅高
    粱等情屬實，亦難謂有違約之情事，況且，其餘銷售單影本
    縱有丁○○、戊○○等人之簽名，惟是否確係該二人之簽名
    ，及是否確屬退貨，及為何會退貨等情，原告皆未能舉證以
    實其說，是原告主張被告有前開違約情形，自難採信。
  (三)另按債務人因債務不履行，致債權人之人格權受侵害者，準
    用第一百九十二條至第一百九十五條及第一百九十七條之規
    定，負損害賠償責任。民法第227條之1定有明文。本件原告
    固主張被告乙○○私釀系爭契約所授權原告之酒品之行為，
    即屬侵害原告前開獨家開發、經銷之權利云云。然查，系爭
    契約既已載明系爭授權高粱酒授權原告獨家開發、經銷，至
    於生產並未在授權範圍內，所以被告乙○○既為被告國民公
    司之總經理，縱或有私釀行為，當屬侵害國民公司之權利，
    而非原告之權利，況被告乙○○是否確有私釀行為，原告亦
    未就主張舉證證明之，是原告基於侵權行為之法律關係請求
    被告連帶賠償，於法尚乏憑據，自難採信。
五、綜上所述，原告基於債務不履行及侵權行為之損害賠償責任
    ，請求被告連帶給付500萬元及其法定遲延利息，為無理由
    ，應予駁回。原告既受敗訴判決，其假執行之聲請即失所附
    麗，應併予駁回。
六、本件事證已臻明確，兩造其餘主張抗辯及所提證據，對判決
    結果不生影響，爰不逐一論述，附此敘明。
七、據上論結，本件原告之訴為無理由，依民事訴訟法第78條，
    判決如主文。
中　　華　　民　　國　　94　　年　　12　　月　　2 　　日
                  民事第四庭    法  官  夏一
以上正本係照原本作成。
如對本判決上訴，須於判決送達後20日內向本院提出上訴狀。
中　　華　　民　　國　　94　　年　　12　　月　　2 　　日
                                書記官
